臺灣彰化地方法院民事判決　93年度訴字第427號
原　　　告　辛○○○
　　　　　　　　　　　弄一二號.
訴訟代理人　丑○○
　　　　　　甲○○
被　　　告　癸○○
　　　　　　　　　　　七弄三三.
訴訟代理人　寅○○
　　　　　　己○○
被　　　告　丙○○
　　　　　　　　　　　號
兼訴訟代理　乙○○
人
被　　　告　丁○○
被　　　告　子○○
　　　　　　　　　　　七弄三一.
訴訟代理人　壬○○○
被　　　告　卯○○
　　　　　　　　　　　七弄三五.
被　　　告　庚○○
　　　　　　　　　　　一號
訴訟代理人　盧志科律師
　　　　　　戊○○
　　　　　　　　　　　一號
上列當事人間請求分割共有物事件，本院於民國九十四年九月二
十八日言詞辯論終結，判決如下：
    主      文
兩造所共有坐落彰化縣員林鎮○○段第捌參地號、地目旱、面積
一九八０．九一平方公尺土地，其分割方法為如附圖一所示編號
１部分、面積七四二．八四平方公尺土地，分歸原告取得；如附
圖一所示編號２部分、面積一二三．八０平方公尺土地，分歸被
告癸○○取得；如附圖一所示編號３部分、面積一二三．八０平
方公尺土地，分歸被告子○○取得；如附圖一所示編號４部分、
面積六一．九一平方公尺土地，分歸被告卯○○取得；如附圖一
所示編號５部分、面積六一．九一平方公尺土地，分歸被告丁○○取得；如附圖一所示編號６部分、面積六一．九一平方公尺土
地，分歸被告黃獻本取得；如附圖一所示編號７部分、面積六一
．九一平方公尺土地，分歸被告黃獻貝取得；如附圖一所示編號
８部分、面積七四二．八四平方公尺土地，分歸被告庚○○取得
。
訴訟費用由兩造按應有部分比例負擔。
    事實及理由
一、坐落彰化縣員林鎮○○段第八三地號土地為兩造所共有，原
    共有人黃煙淵於本件訴訟繫屬中民國九十三年七月十二日死
    亡，其應有部分由被告庚○○單獨繼承，並據其具狀聲明承
    受訴訟，承受聲明並分別送達等情，有法務部戶役資訊連結
    系統表、被告庚○○陳報狀在卷可稽，核無不合，先此敘明
    。
二、本件被告丁○○經合法通知，未於最後言詞辯論期日到場，
    核無民事訴訟法第三百八十六條各款所列情形，爰依原告之
    聲請，由其一造辯論而為判決。
三、原告起訴主張：
  （一）坐落彰化縣員林鎮○○段第八三地號、地目旱、使用類
　　　　別為農牧用地，面積一九八○點九一平方公尺土地（重
        測前為彰化縣員林鎮○○段第二八九之一地號）為兩造
        所共有，系爭土地並無訂不分割之期限，亦無物之使用
        目的不能分割之情形，原告迭商請被告等協議分割，惟
        均無結果，爰依法訴請分割系爭土地，其分割方法如附
        圖一即彰化縣員林地政事務所九十四年三月三十一日土
        地複丈成果圖所示。
  （二）系爭土地現在是被告庚○○在上面使用，被告庚○○有
        住家及豬舍。
  （三）被告庚○○所呈如附圖二即九十四年六月三十日大員隆
        地籍測量有限公司所擬製之分割方案，因為建物未占用
        他人土地不用拆除，所以以後在分割別筆的時候，被告
        庚○○就會要求拆除別人的房屋，若依照附圖一分割方
        案，被告庚○○的房子會占用到其他共有人的土地，以
        後分割別筆土地的時候其才不敢要求別人拆房子。至於
        原告分到附圖一編號１之位置，係因為原告以後要跟隔
        壁二八九之二地號之共有互換。又同段二八九之三、二
        八九之四二筆土地為國有土地，道路即山腳路部分係位
        在同段二四五之一、二三三之五、二三二之一、二三一
        之一等地號上等語，並聲明：如主文第一項所示。
四、被告之聲明及陳述：
  （一）被告庚○○主張：
      １、按依最高法院五十一年度台上字第一六五九號判決意
          旨所示，定共有物分割之方法，固可由法院自由裁量
          ，但亦須其方法適當，即除公平原則外，應依共有物
          之性質，斟酌其分割後之經濟效用，而為適當之分割
          。查本件依原告提出如附圖一分割方案係將被告坐落
          於系爭土地上之建物（下稱系爭建物）分割於編號３
          、４、５、６、７即共有人被告子○○、卯○○、黃
          水言、黃獻本、黃獻貝分割後單獨得取得土地上。惟
          ：被告所有系爭建物係一合法建物，且被告庚○○於
          系爭土地之應有部分為八分之三即約七一九平方公尺
          ，而本件被告系爭建物坐落於系爭土地上之面積僅一
          一四平方公尺，是被告庚○○系爭建物顯然足以分配
          於其系爭土地應有部分，附圖一分割方案率將被告黃
          張雀系爭建物分割於上開共有人土地上，而使其日後
          須拆屋還地於上開共有人，顯對被告庚○○及上開共
          有人不利及不公平，並有違共有物分割之經濟效用原
          則。
      ２、又系爭建物為被告庚○○及其長子戊○○作為居住之
          用，且被告庚○○已高齡七十三歲、戊○○則為失明
          視殘，且目前二人均仰賴系爭建物作為戊○○理療按
          摩職業用而維持生計，倘依附圖一分割方案將被告黃
          張雀系爭建物拆除，勢必使被告庚○○無容身之地，
          且生計來源將斷絕而不利於被告庚○○，益證附圖一
          分割方案並不足採。
      ６、被告庚○○主張依附圖二分割方案分割。附圖二分割
          方案原則上跟附圖一分割方案一樣，但是附圖二分割
          方案可以保留系爭建物，至於分割線彎曲部分以後會
          跟其他共有人互換，原告的部分也沒有動到。又若強
          制分割請以不拆系爭建物為原則等語，並聲明：原告
          之訴駁回。
  （二）被告癸○○、黃獻貝、黃獻本、卯○○、子○○均主張
  　　　：同意分割，且同意依附圖一分割方案分割。不同意附
    　　圖二之分割方案，因為若依附圖二分割，因被告張黃雀
    　　的房子未占用其他人之土地，以後被告庚○○在別筆土
    　　地分割後可能會請求其餘被告拆屋還地，照附圖一分割
      　方案，被告庚○○之房子占有其他被告之土地，則其他
        被告也可以請求被告庚○○拆屋等語，並聲明：同意原
        告之請求。
  （三）被告丁○○未於最後言詞辯論期日到場，惟據其之前到
        庭之陳略以：同意分割，但不同意依附圖一所示分割方
        法分割等語，並聲明：駁回原告之訴。
五、得心證之理由
　（一）本件原告主張坐落彰化縣員林鎮○○段第八三地號、地
  　　　目旱、使用類別為農牧用地，面積一九八○點九一平方
        公尺土地（重測前為彰化縣員林鎮○○段第二八九之一
        地號）為兩造所共有，系爭土地並無訂不分割之期限，
        亦無依物之使用目的不能分割之情形，原告迭商請被告
        等協議分割，惟均無結果等情，有原告提出地籍圖謄本
        、土地登記謄本等件為證，經核相符，且為被告所不爭
        執，堪認原告此部分之主張為真實。是依民法第八百二
        十三條第一項、第八百二十四條第二項之規定，原告請
        求分割系爭土地，於法有據，應予准許。
  （二）至分割方案，本院審酌：
     (1) 系爭土地之東北方面臨山腳路，系爭土地目前除有被告
        張黃雀之二樓加強磚造建物，面積一百一十四平方公尺
        位於其上外，其餘部分則為空地，並有種植一些龍眼樹
        ，其餘共有人並未使用系爭土地，此部分事實業經本院
        會同彰化縣員林地政事務所到場勘驗屬實，並製有九十
        三年七月十六日之複丈成果圖可稽，且為兩造所不爭執
        。
     (2) 查附圖一原告所提之方案及附圖二被告庚○○所提之分
        割方案，均是按共有人之應有部分直接面臨山腳路為分
        割，每位共有人均有道路可供出入，所不同者在於附圖
        一之分割方案，兩造所分得之地型除被告庚○○之部分
        外，其餘部分之共有人分得之地形均屬狹長之長方型，
        地形完整，惟被告庚○○所使用之房子將占用到被告子
        ○○、丁○○、黃獻貝、黃獻本、卯○○分得之部分，
        將來或許須面臨拆屋還地之問題。而附圖二之方案雖使
        被告庚○○之建物可以保留，惟被告黃獻貝、黃獻本、
        卯○○、丁○○分得之土地，地形均不規則，難以利用
        ，且由於地形不規則，將來界址難以分辨，徒增所有權
        人間之糾紛，並降低其經濟價值，對於被告丁○○、黃
        獻貝、黃獻本、卯○○等人顯然不公平。再者，被告黃
        獻貝、黃獻本、卯○○、癸○○等人均主張依附表一之
        分割方法為分割，被告丁○○雖不同意原告之方案，惟
        並未提出其他之分割方案，且其後來亦未到庭對附圖二
        之方案表示意見。又由於被告丁○○、黃獻貝、黃獻本
        、卯○○及被告庚○○在系爭土地之兩側仍共有二八九
        及二八九－二地號二筆土地，此有卷附之土地謄本可稽
        ，且被告黃獻貝、黃獻本、卯○○等人陳述彼等於鄰地
        亦建有房屋，若將來分割，彼等之房屋亦可能占用被告
        庚○○分得之部分，如此依附圖一之分割方案，被告庚○○將來才不敢請求被告拆屋還地等語。本院審酌上情
        ，認為附圖一之分割方案，雖使被告庚○○所使用之房
        子將占用到被告子○○、丁○○、黃獻貝、黃獻本、卯
        ○○分得之部分，惟由於將來鄰地分割後，透過共有人
        間互相交換土地，仍得保留其建物，或者被告庚○○可
        向其他被告購買土地以保留其建物，且兼顧被告丁○○
        、黃獻貝、黃獻本、卯○○等人之利益，並使地形較為
        方正便於利用，提高土地經濟價值，故本院認為原告所
        提附圖一之分割方案較為可採，爰將系爭土地依附圖之
        一之方法為分割，並判決如主文所示。
六、訴訟費用負擔之依據：民事訴訟法第七十八條、第八十條之
    一、第八十五條第一項但書。
中　　華　　民　　國   九十四　　年　　十　月   十二　日
                  民事第二庭    法　官　詹秀錦
以上正本係照原本作成。
如對本判決上訴，應於判決送達後二十日內向本院提出上訴狀。
中　　華　　民　　國九十四　　年　　十　月      十八　日
                      　　　    書記官　楊筱惠
